ACORDAO-COMPLETO-2481874

ACÓRDÃO 8405/2021 ATA 21/2021 - SEGUNDA CÂMARA

VISTOS, relatados e discutidos estes autos em que se apreciam embargos de declaração opostos por Marcius Beltrão Siqueira contra o Acórdão 5126/2021-TCU-Segunda Câmara, por meio do qual o Tribunal julgou irregulares as contas do recorrente, sem imputação de débito, e aplicou-lhe multa em razão da omissão no dever de prestar contas,
ACORDAM os Ministros do Tribunal de Contas da União, reunidos em Sessão da Segunda Câmara, diante das razões expostas pelo Relator, em:
9.1. com fulcro nos arts. 32, inciso II, e 34 da Lei 8.443/1992, conhecer e acolher parcialmente, sem efeitos infringentes, estes embargos de declaração, para integrar as razões de decidir do Acórdão 5126/2021-TCU-Segunda Câmara, mantendo-se inalterada sua parte dispositiva, por meio dos esclarecimentos adicionais consignados no voto que fundamenta a presente decisão; e
9.2. dar ciência deste acórdão ao embargante.

Embargos de declaração opostos contra decisão do Tribunal que julgou irregulares as contas de responsável e aplicou-lhe multa em razão da omissão de dever de prestar contas dos recursos recebidos no âmbito do Programa Brasil Alfabetizado entre 2015 e 2017.

Segunda Câmara

Município de Penedo - AL.

3. Interessados/Responsáveis/Recorrentes:
3.1. Interessado: Fundo Nacional de Desenvolvimento da Educação (00.378.257/0001-81).
3.2. Responsável: Marcius Beltrão Siqueira (XXX.534.324-XX).
3.3. Recorrente: Marcius Beltrão Siqueira (XXX.534.324-XX).

13.1. Ministros presentes: Augusto Nardes (na Presidência), Aroldo Cedraz, Raimundo Carreiro e Bruno Dantas (Relator).
13.2. Ministro-Substituto presente: Marcos Bemquerer Costa.

ACORDAO-COMPLETO-2532474

Acórdão 4196/2022 - Segunda Câmara

BRUNO DANTAS

Ministro Bruno Dantas.

Trata-se de embargos de declaração opostos por Marcius Beltrão Siqueira (peça 65) contra o Acórdão 5126/2021-TCU-Segunda Câmara, por meio do qual o Tribunal julgou irregulares as contas do recorrente, sem imputação de débito, e aplicou-lhe multa de R$ 3.500,00 em razão da omissão no dever de prestar contas.
Ciente do teor do Acórdão 5126/2021-TCU-Segunda Câmara em 7/5/2021 (peças 64 e 68) , Marcius Beltrão Siqueira opôs os presentes embargos em 10/5/2021 (peça 65) .
Nesta oportunidade, o embargante alega que a deliberação recorrida estaria eivada de omissão, notadamente quanto à análise dos obstáculos e dificuldades administrativas reais enfrentadas pelo embargante e as exigências das políticas públicas a seu cargo, bem como quanto à análise do elemento subjetivo para imputação de responsabilidade (dolo ou culpa) .
Quanto à primeira omissão suscitada, o embargante aduz que a decisão teria silenciado quanto ao art. 22 da Lei de Introdução ao Direito Brasileiro:
"Art. 22. Na interpretação de normas sobre gestão pública, serão considerados os obstáculos e as dificuldades reais do gestor e as exigências das políticas públicas a seu cargo, sem prejuízo dos direitos dos administrados."
Reitera afirmações constantes de suas alegações de defesa, quais sejam, de que não teria gerido os recursos, os quais sequer foram utilizados, e de que o seu caso seria análogo ao do Acórdão 1217/2018-TCU-Plenário, sustentando o mandatário que "pressupunha que todos os trâmites legais estavam convenientemente encaminhados pelas áreas responsáveis".
Afirma ser necessário afastar o entendimento do MPTCU incorporado ao acórdão embargado, no sentido de que teria havido "tentativa de transferir a responsabilidade por sua omissão ao setor de contabilidade da Prefeitura Municipal de Penedo/AL".
Reitera que a mora na prestação de contas decorreu de "falha organizacional e por equívoco interpretativo resultante de um cenário onde o programa não foi executado e nenhuma despesa foi efetuada e, por isso, não haveria do que prestar contas" e que o setor de contabilidade da prefeitura teia assumido a responsabilidade por tal falha.
Sustenta que o então prefeito "estava inserido em uma conjuntura que não lhe permitia antever a ocorrência da falha organizacional no diligente setor de contabilidade da prefeitura, pressupondo, consentaneamente com a realidade, que todos os trâmites legais estavam sendo encaminhados de forma adequada".
Acrescenta não fazer sentido que o prefeito abandone "suas atribuições constitucionais na direção cotidiana do município para descer a minúcias próprias das atividades burocráticas de cada departamento administrativo, se substituindo aos servidores". Defende que "em nenhuma esfera da Administração Pública um agente público deixa de lado suas funções para esquadrinhar os atos de seus subordinados".
Ainda quanto à primeira omissão suscitada, arremata que o aresto embargado se apegou "à intempestividade da prestação de contas, se omitiu sobre as dificuldades reais do gestor e as exigências das políticas públicas a seu cargo, eximindo-se de aferir a conduta no contexto administrativo em que teria se dado".
Quanto à segunda omissão arguida, aduz que o acórdão embargado não teria tratado acerca do art. 28 da Lei de Introdução ao Direito Brasileiro:
"Art. 28. O agente público responderá pessoalmente por suas decisões ou opiniões técnicas em caso de dolo ou erro grosseiro."
Nesse contexto, o aresto embargado não teria se manifestado sobre o elemento subjetivo, esclarecendo se a responsabilidade do embargante se baseou em culpa ou dolo, fundamentando-se em cláusula genérica de que caberia ao prefeito o dever de prestar contas.
Acrescenta que "não basta presumir a responsabilidade, como fez a douta decisão embargada, ao simplesmente aderir ao equívoco do Parquet. É imprescindível que o controlado pratique o ato ilícito, com dolo ou culpa stricto sensu, para responder pessoalmente por eventuais irregularidades, e essa demonstração, reitere-se respeitosamente, cabe ao controlador".
Pondera que para o embargante ser apenado deveria, necessariamente, ter agido com dolo ou culpa grave, o que não se configurou no caso concreto.
Afirma ainda que não seria crível que "agente político, numa situação singela como a do caso vertente, atue com vontade deliberada de causar prejuízo a si próprio. Da mesma forma, afastada a anacrônica culpa normativa, soa inverossímil exigir do gestor uma conduta impraticável, destoante da realidade e dos cuidados de uma pessoa abstratamente diligente".
Aduz que, por expressa imposição legal, "o aresto embargado deveria se manifestar sobre os referidos pontos acima descritos, que integram a matriz de responsabilidade e são imprescindíveis até para fins de controle do ato pelo Poder Judiciário, direito deferido aos administrados, em especial no que diz respeito à Lei Complementar nº 64 de 1990".
Colaciona acórdãos do Tribunal na linha de que a responsabilização de agentes perante o Tribunal depende da caracterização do elemento culpa
Transcreve o art. 12 do Decreto 9.830/2019, que regulamentou os arts. 20 a 30 da Lei de Introdução ao Direito Brasileiro:
"Art. 12. O agente público somente poderá ser responsabilizado por suas decisões ou opiniões técnicas se agir ou se omitir com dolo, direto ou eventual, ou cometer erro grosseiro, no desempenho de suas funções.
§ 1º. Considera-se erro grosseiro aquele manifesto, evidente e inescusável praticado com culpa grave, caracterizado por ação ou omissão com elevado grau de negligência, imprudência ou imperícia.
§ 2º. Não será configurado dolo ou erro grosseiro do agente público se não restar comprovada, nos autos do processo de responsabilização, situação ou circunstância fática capaz de caracterizar o dolo ou o erro grosseiro."
Enfatiza que a responsabilidade pessoal do gestor público se sujeita à demonstração de ter agido com dolo ou culpa grave, o que não restou demonstrado nos autos.
Arremata afirmando que "as omissões do aresto embargado sobre o disposto no art. 22 e no art. 28 da Lei nº 13.655/2018, deixando de examinar as dificuldades administrativas existentes e a completa ausência de conduta dolosa ou culposa do embargante na irregularidade pela qual foi equivocadamente punido, data venia, devem ser colmatadas, conferindo-se ao final os necessários efeitos modificativos aos embargos declaratórios, ora pleiteados, para julgar regulares as contas do ex-prefeito".
Diante das questões aduzidas, o recorrente finaliza o expediente com o seguinte pedido:
"sejam admitidos e providos os presentes embargos de declaração para, supridas as omissões apontadas, a ele conferir efeito modificativo de modo a alterar a v. decisão embargada, julgando regulares as contas do embargante e tornando sem efeito a multa aplicada."
	É o relatório.

8.1. Miguel Carlos Mendes de Barros (44.461/OAB-DF) e outros, representando Marcius Beltrão Siqueira.

Procurador Sergio Ricardo Costa Caribé.

TOMADA DE CONTAS ESPECIAL. FUNDO NACIONAL DE DESENVOLVIMENTO DA EDUCAÇÃO. PROGRAMA BRASIL ALFABETIZADO. OMISSÃO NO DEVER DE PRESTAR CONTAS. CITAÇÃO. CONTAS PRESTADAS INTEMPESTIVAMENTE. NÃO UTILIZAÇÃO DOS RECURSOS. RESTITUIÇÃO DOS VALORES ACRESCIDOS DOS RENDIMENTOS. AFASTAMENTO DO DÉBITO. IRREGULARIDADE DAS CONTAS. MULTA. EMBARGOS DE DECLARAÇÃO. CONHECIMENTO. ACOLHIMENTO PARCIAL PARA INTEGRAR A DECISÃO QUESTIONADA. AUSÊNCIA DE EFEITOS INFRINGENTES.

TOMADA DE CONTAS ESPECIAL (TCE)

Secretaria de Controle Externo de Tomada de Contas Especial (SecexTCE).

Trata-se de embargos de declaração opostos por Marcius Beltrão Siqueira contra o Acórdão 5126/2021-TCU-Segunda Câmara, por meio do qual o Tribunal julgou irregulares as contas do recorrente, sem imputação de débito, e aplicou-lhe multa de R$ 3.500,00 em razão da omissão no dever de prestar contas.
Satisfeitos os requisitos atinentes à espécie, os presentes embargos devem ser conhecidos, com fundamento nos arts. 32, inciso II, e 34 da Lei 8.443/1992.
Inicialmente, acerca da natureza dos embargos declaratórios, julgo relevante transcrever o seguinte excerto do Acórdão 1218/2015-TCU-Plenário:
"Antes de tratar especificamente dos argumentos trazidos pelos embargantes, lembro que essa espécie recursal, cujo objetivo é sanar eventuais omissões, obscuridades ou contradições, não deve ser manejada para rediscussão de mérito, o que representa, na prática, a possibilidade de repetição de um mesmo recurso, ferindo os princípios da singularidade, da isonomia e da celeridade processual. Os embargos declaratórios devem ter como fundamentação a obscuridade (falta de clareza na redação do julgado) , contradição (existência de proposições inconciliáveis entre si) e omissão (falta de pronunciamento judicial sobre matéria que deveria ter sido apreciada pelo juiz) ."
Dito isso, observo que o embargante suscitou duas omissões no acórdão atacado, notadamente quanto à ausência de avaliação acerca dos obstáculos e dificuldades administrativas reais enfrentadas pelo embargante e das exigências das políticas públicas a seu cargo, bem como quanto à ausência de indicação do elemento subjetivo para imputação de responsabilidade (dolo ou culpa) .
Acerca da alegada ausência de avaliação quanto aos obstáculos e dificuldades administrativas reais enfrentadas pelo embargante e as exigências das políticas públicas a seu cargo, considero não assistir razão ao embargante.
Considero que os aspectos suscitados na defesa se encontram compreendidos na fundamentação do Acórdão 5126/2021-TCU-Segunda Câmara:
"11. Contudo, entendo que os argumentos apresentados são insuficientes para justificar a omissão, o que implica no julgamento pela irregularidade das contas e aplicação da multa preconizada no art. 58, inciso I, da Lei 8.443/1992, consoante jurisprudência majoritária desta Corte de Contas.
12.	 De acordo com a Lei 8.443/1992:
'Art. 16. As contas serão julgadas:
 (...) 
III - irregulares, quando comprovada qualquer das seguintes ocorrências:
 (...) 
a) omissão no dever de prestar contas;'
13.	 O art. 209, inciso I, do RITCU, replica o dispositivo legal. Já o § 4º do art. 209 do Regimento preceitua:
'§ 4º Citado o responsável pela omissão de que trata o inciso I, bem como instado a justificar essa omissão, a apresentação posterior das contas, sem justificativa para a falta, não elidirá a respectiva irregularidade, podendo o débito ser afastado caso a documentação comprobatória das despesas esteja de acordo com as normas legais e regulamentares e demonstre a boa e regular aplicação dos recursos, sem prejuízo de aplicação da multa prevista no inciso I do art. 268.'
14.	 Sobre a aplicação desse dispositivo, relembro que no âmbito do processo TC Processo 008.994/2015-3 defendi a tese de que, com o advento da Lei Complementar 135/2010 (Lei da Ficha Limpa) , o contexto fático e jurídico no qual a regra contida no art. 209, § 4º, do RI/TCU, foi criada teria se alterado substancialmente.
15.	 Nessa conjuntura, a apresentação da prestação de contas após a citação pelo Tribunal, desde que comprovada a boa e regular aplicação dos recursos públicos, possibilitaria julgar regulares com ressalva as contas do responsável, sem óbice de aplicar-lhe a multa prevista no art. 58, inciso II, da Lei 8.443/1992, em razão da intempestividade.
16.	 Contudo, a tese que defendi não foi acolhida, mantendo-se o posicionamento anterior no sentido de que a omissão no dever de prestar contas é causa suficiente para o julgamento pela irregularidade das contas, nos termos do art. 16, inciso III, alínea "a", da Lei 8.443/1992, consoante restou decidido no Acórdão 1217/2019-TCU-Plenário.
17.	 Especificamente quanto às justificativas apresentadas, o responsável informa que a omissão resultou de uma falha organizacional do setor de contabilidade da prefeitura, uma vez que não houve execução financeira e/ou física do mencionado programa. Nesse sentido, apresentou uma declaração do responsável pelo acompanhamento e contabilidade do programa, datada de 8/9/2019. Arrematou que a omissão decorreu de falha humana involuntária, não imputável ao ex-prefeito e que não causou prejuízo ao erário.
18.	 Embora a Resolução-FNDE 8/2015 atribua à Entidade Executora (EEx) indicar um gestor local responsável por coordenar o desenvolvimento do Programa em sua esfera de atuação, função vedada ao prefeito municipal, as regras de prestação de contas preconizadas no ato normativo atribuem à própria EEx as obrigações de prestação de contas, o que, em última instância, insere-se no dever de supervisão do mandatário municipal.
19.	 Assim, perfilho das conclusões do parquet de que o prefeito busca transferir a responsabilidade pela prestação de contas ao setor de contabilidade da prefeitura, o que não afasta a sua responsabilidade, diante do seu dever de supervisão.
20.	 Além disso, importa enfatizar que o prazo para prestação de contas se encerrou em 31/10/2017, tendo sido o responsável notificado pelo FNDE, em 17/11/2017, para apresentação de justificativas ou recolhimento do débito.
21.	 Contudo, somente após a citação pelo Tribunal de Contas da União, em 22/4/2019, o responsável adotou medidas para a restituição dos recursos. (destaques acrescidos) 
Na decisão, explicitei que as alegações de falha organizacional de determinado setor da prefeitura (e a declaração apresentada) ; de não ter ocorrido execução física e financeira do programa; de ocorrência de falha humana involuntária (supostamente não imputável ao prefeito) ; e da inexistência de dano ao erário; seriam insuficientes para afastar a responsabilidade por omissão na prestação de contas, visto que o próprio normativo do FNDE atribuía à entidade executora, ou seja, à prefeitura, responsabilidade pela prestação de contas.
Nesse sentido, anotei que tal responsabilidade insere-se, no mínimo, no dever de supervisão do mandatário, portanto, dentro das obrigações a cargo de um prefeito. Ou seja, a despeito de possuir outras atribuições, é dever do chefe do executivo municipal prestar contas de recursos recebidos, conforme preceituam as normas constitucionais e do direito financeiro elencadas no ofício de citação. 
Considerei ainda a mora na apresentação de justificativas ou recolhimento do débito, visto que somente após a instauração de processos no TCU o responsável adotou medidas de ressarcimento, a despeito do encerramento do prazo para prestação de contas e de notificação do FNDE.
Quanto aos precedentes deste Tribunal citados em sua defesa, registrei entender ser o Acórdão 1217/2019-TCU-Plenário a referência sobre o assunto, visto que discutiu minudentemente a questão da omissão no dever de prestar contas e suas repercussões no julgamento das contas.
Por ocasião das discussões havidas no julgamento do Acórdão 1217/2019-TCU-Plenário, inclusive, defendi que a apresentação das contas intempestivamente poderia afastar o julgamento pela irregularidade das contas. Contudo, minha posição restou vencida, de modo que passei a adotar a decisão tomada pela maioria dos meus pares sobre a matéria. No acórdão embargado, registrei:
"22. Por fim, anoto que, após o parecer do MPTCU, o responsável acostou duas peças aos autos (peças 54 e 55) .
23.	 No primeiro documento, em resumo, reitera argumentos apresentados na sua defesa, corrobora as conclusões da unidade instrutora e cita excertos jurisprudenciais de casos em que apresentação extemporânea das contas resultou no julgamento das contas regulares com ressalvas.
 (...) 
25. Entendo que as informações apresentadas nesse documento não modificam o juízo sobre a matéria. Por certo existem precedentes que destoam da jurisprudência majoritária deste Tribunal. 
26. Contudo, a questão foi discutida e restou decidida no Acórdão 1217/2019-TCU-Plenário que citei alhures. Nesse sentido, embora possua entendimento distinto, curvo-me à decisão tomada pelos meus pares sobre a matéria.
27. Quantos aos motivos da mora, considero que foram devidamente enfrentados ao longo deste voto e considerados insuficientes para afastar a responsabilização do ex-Prefeito." (destaques acrescidos) 
Portanto, ao contrário da alegação de que a decisão teria adotado a tese defendida pelo parquet sem tecer maiores considerações a respeito ou que teria "eximido-se de aferir a conduta no contexto administrativo em que se teria dado", os argumentos trazidos nas alegações de defesa relativos aos obstáculos e dificuldades administrativas reais vivenciados pelo embargante e as exigências das políticas públicas a seu cargo foram devidamente enfrentados.
Igualmente, os reforços argumentativos para essas teses trazidos em sede de embargos, tal como a alegada pressuposição de que os trâmites legais estavam bem encaminhados, a afirmação de que o mandatário estava inserido em um contexto em que não poderia antever a falha organizacional ou ainda a suposta impossibilidade de descer nas minúcias próprias de atividades burocráticas de cada setor administrativo não afastam a obrigação legal do ex-prefeito em prestar as contas dos recursos recebidos pelo município, como determinavam as normas vigentes. 
Quanto à segunda omissão, entendo assistir razão ao defendente. Em que pese ter arguido em sede de alegações de defesa que não houve comportamento doloso ou erro grosseiro, tal argumento não restou enfrentado no acórdão embargado. 
Diante disso, cabe dar parcial provimento aos presentes embargos de declaração, para integrar o Acórdão 5126/2021-TCU-Segunda Câmara e sanar o vício apontado, o que passo a fazer.
É cediço que a responsabilidade dos jurisdicionados perante o TCU é de natureza subjetiva e fica caracterizada mediante a presença de simples culpa, em sentido estrito (v.g. Acórdãos 1.512/2015, 2.420/2015 e 2.781/2016, todos do Plenário e 6.660/2015, da Segunda Câmara) .
Logo, não precisa o Tribunal perquirir a existência de dolo, mas sim verificar se na situação examinada estavam presentes os requisitos caracterizadores de culpa: irregularidade, conduta dolosa ou culposa e o nexo de causalidade entre esses elementos, assim como a existência de algum excludente. 
No caso, verifico estarem presentes todos os pressupostos para a responsabilização perante o TCU. Consta do ofício citatório (peça 24) a descrição da irregularidade e da conduta atribuída ao ex-prefeito, assim como os dispositivos violados, todos baseados nos elementos constantes dos autos.
"a)	irregularidade: não comprovação da boa e regular aplicação dos recursos federais repassados ao município de Penedo - AL, em face da omissão no dever de prestar contas dos valores transferidos, no âmbito do Programa Brasil Alfabetizado, vigência 24/09/2015 a 24/09/2017, cujo prazo encerrou-se em 31/10/2017;
b)	conduta: não demonstrar a boa e regular aplicação dos recursos federais recebidos à conta do Programa Brasil Alfabetizado, vigência 24/09/2015 a 24/09/2017, em face da omissão na prestação de contas, cujo prazo encerrou-se em 31/10/2017;
c)	dispositivos violados: art. 37, caput, c/c o art. 70, parágrafo único, da Constituição da República Federativa do Brasil; art. 93, do Decreto-lei 200/1967; art. 66, do Decreto 93.872/1986; e item V da Resolução CD/FNDE 8, de 24/09/2015."
A omissão da prestação de contas ensejou a violação dos dispositivos constitucionais e legais acima indicados.
Ademais, considero que argumentos apresentados de que teria havido falha de determinado setor da prefeitura, de que o prefeito não poderia imiscuir-se na administração cotidiana e os outros correlatos já analisados não são suficientes para caracterizar excludente de culpabilidade, pois a legislação especificava a sua responsabilidade pela prestação de contas.
Enfim, zelar pela boa gestão dos recursos recebidos e prestar as respectivas contas é uma obrigação cotidiana dos chefes de todos os entes federativos.
Segundo as normas que regem o processo neste Tribunal, caracterizada a omissão, as contas serão julgadas irregulares (art. 16, inciso III, alínea "a" da Lei 8.443/1992) e, uma vez citado o responsável, a apresentação posterior das contas não elidirá a irregularidade (art. 209, § 4º, do RITCU) .
Quanto à gravidade da conduta, a jurisprudência deste Tribunal é pacífica no sentido de a omissão no dever de prestar contas constituir grave irregularidade. Aliás, tal omissão ocorre em razão da violação de dispositivos explícitos da legislação de regência (Constituição Federal, Decreto 93.872, instruções normativas, resoluções, portarias - neste caso específico a Resolução CD/FNDE 8, de 24/09/2015) .
Ou seja, a omissão revela um comportamento com grave inobservância do dever de cuidado, caracterizando culpa grave. Essa conduta omissiva é considerada erro grosseiro, portanto, passível de aplicação de penalidade (v.g. Acórdão 6257/2021-TCU-Primeira Câmara, 1.703/2021-TCU-Segunda Câmara e 5.245/2020-TCU-Primeira Câmara) .
Por tudo isso, cabe conhecer e acolher parcialmente os embargos de declaração em análise, apenas para integrar a fundamentação do Acórdão 5126/2021-TCU-Segunda Câmara, mediante o acréscimo das análises feitas neste voto, sem, contudo, conceder-lhes os efeitos infringentes pleiteados.
Deve-se, assim, manter inalterada a parte dispositiva do acórdão embargado, proferida no sentido de julgar irregulares as contas do embargante e aplicar-lhe a multa do art. 58, inciso I, da Lei 8.443/1992.
Ante o exposto, voto por que o Tribunal adote o Acórdão que ora submeto à deliberação deste Colegiado.
TCU, Sala das Sessões, em 22 de junho de 2021.
Ministro BRUNO DANTAS 
Relator